---
title: "Guía para Mapas en R"

author: "Mauricio_Mardones_I"
output: pdf_document
---

\pagebreak 

# Guia para elaborar mapas de uso

La motivación de este documento es mostrar algunas formas simples de visualizar datos georeferenciados y alguna variable de interés en el espacio, lo que generalmente en nuestro departamento es común, ploteando datos como captura, esfuerzo, CPUE, long medias, etc. Por otro lado, aquí también podremos evaluar la distribución de nuestras variables en una escala temporal, ya sea en días, meses y/o años.El objetivo es poder visualizar de forma rapida y simple datos en el espacio, ya que eso nos puede dar algunas señales de como es la dínamica de poblaciones del recurso que estamos analizando. 


La idea es aprovechar R y todas sus propiedades gráficas, que gracias a las nuevas librerias, ha competido de buena forma con el reinado (hasta ahora) de otras plataformas GIS; como ArcMap, Surfer, Matlab,etc., R ahora (por lo poco que conozco) cuenta con prestaciones cartográficas múltiples y suficiente (útil) resolución. En terminos de estética de mapas, esta es tan diversa como personas en el mundo, por lo que es muy probable, esta guía no cumpla a cabalidad el gusto, pero cada uno puede luego customizar a su gusto el code. 

En este caso, mostraremos 3 maneras de hacer mapas en R de forma muy sencilla.

1. Leyendo shapes files.
2. Usando marmpap library.
3. Generando un raster.
4. Prueba


\pagebreak 

# Librerías y datos

Lo primero es cargar todas las librerias necesarias para hacer mapas

```{r llama librerís, warning=F, include=T, message=F, echo=FALSE}
library(RColorBrewer) #para hacer paletas de colores
library(viridis) # Mas colres
library(rgdal) #para leer shapes
library(ggplot2) #para todo
library(maptools) 
library(sf) # parte de transformaciones  de coordenadas
library(tidyverse) # Todo, incluso mas que Rstudio mismo!
library(patchwork) # para juntar ggplot
library(marmap) # para sacar batimetrias
library(mapproj) #no recuerdo
library(maps) # para obtener limites
library(ggspatial) #para figuritas
library(raster) #para extraer bordes
#library(ggmap) # estos son mapas mas estilo pagina web. Hay que tener un key. No lo usaré.
```

Ahora leo el directorio y los archivos necesarios. Aqui he alojado una base de datos que es la que generalmente tenemos. En este caso datos georeferenciados de capturas de erizo del sur.

```{r}
rm(list=ls())
setwd("C:/Users/mauricio.mardones/Documents/IFOP/Maps_R/Maps_2")
point <- read.csv2("geo_erizo_1996_2019.csv", sep=",", 
                   stringsAsFactors=FALSE, na.strings = T)
```

Es importante senalar que todos los ejercicios entan hechos en sistema de coordenadas 
geograficos (Lat, Long). Para tener una idea de como vienen los datos de este ejemplo.

Para tener una idea de como deben verse los datos crudos, leo los 10 primeros datos y algunas variables de interés. En este caso, lat Long y Capturas.

```{r eval=T, echo=T}
head(point [c(3, 4, 8, 15 )], 10)
```

Luego una transfomación de la estructura de ciertos datos para no tener problemas en la manipulación respecto al formato de cada uno.

```{r eval=T, echo=T, results='hide'}
#estrucutura de los datos
estr <- glimpse(point)
```

Ahora cambio a numeric las variables que no soportan los mapas

```{r eval=T, echo=F}
point$LONGITUD = as.numeric(as.character(point$LONGITUD))
point$ANO_REG = as.numeric(point$ANO_REG)
point$MES_REG = as.numeric(point$MES_REG)
point$LATITUD = as.numeric(as.character(point$LATITUD))
point$CAPTURA_2 = as.numeric(as.character(point$CAPTURA_2))
```

Saco los datos cero en coordenadas y en mi caso cambió de kilos a toneladas para no tener numeros tan grandes, en este caso, capturas.

```{r}
point <- filter(point, LONGITUD < 0) %>% 
  mutate(CAPT = CAPTURA_2/1000) 
```

A su vez, pueden probar con algunos datos que tengan estas estructura 

```{r echo=T, eval=FALSE}
point <- data.frame(long=c(-172,-173,-170,-170.5,-170.52), 
                lat=c(62.1,62.2,62.3,63,65), 
                capt=c(150, 100, 40, 590, 320))
```

Una vez teniendo nuestra data ordenada y en formato de lectura, haremos los mapas.

\pagebreak 

# 1. Leyendo shapes files.

La primera forma será  generar mapas a traves del uso de shapes. Existen muchas fuentes para bajar este tipo de archivos las cuales encontraran en las referencias.

En este caso, yo bajé la de las regiones X y XI del sur de Chile, en donde se desarrolla la pesquería de erizo. Tambien podemos llamar el archivo con otra función llamada readShapePoly. Queda a critero del analista,

```{r echo=T, eval=T}
mapzona<-readOGR(dsn="C:/Users/mauricio.mardones/Documents/IFOP/Maps_R/Maps_2",
                 layer="10y11")
mapzona2 <- readShapePoly("10y11.shp")
```


Lo siguiente es convertir el archivo a formato para ser leido en ggplot2.
```{r}
mapzona_df <- fortify(mapzona)
```

El mapa se lee con geom_polygon y los datos se leen en la función geom_point

```{r}
# Breaks para Legenda
mybreaks <- c(1, 15, 50)
```

Lo primero es ver solo distribución de puntos en el espacio. Aqui filtro un año por que mi base es muy pesada y se demora en plotear. 
#Dejo solo el 2019

```{r echo=T, eval=T, fig.height=10,fig.width=6,fig.align="center", fig.cap="Distribución"}

ggplot() +
  geom_polygon(data = mapzona_df, aes(x=long, y = lat, group = group), 
               fill="grey", alpha=0.8) +
  geom_point(data=point %>% 
               filter(ANO_REG == 2019), aes(x=LONGITUD, y=LATITUD), shape=20, colour= "red") +
  annotation_north_arrow(location="tr",
                         height = unit(1.5, "cm"),
                         width = unit(1.5, "cm"))+
  theme_bw(base_size=15) +  coord_map() + 
  xlab(expression(paste(Longitude^o,~'O'))) +
  ylab(expression(paste(Latitude^o,~'S')))+
  guides( colour = guide_legend()) +
  #ggtitle("Capturas Erizo (t) 2019") +
  theme(
    legend.position="none"
    #text = element_text(color = "#22211d"),
    #plot.background = element_rect(fill = "#f5f5f2", color = NA), 
    #panel.background = element_rect(fill = "#f5f5f2", color = NA), 
    #legend.background = element_rect(fill = "#f5f5f2", color = NA)
    #plot.title = element_text(size= 16, hjust=0.1, color = "#4e4d47", 
    #                         margin = margin(b = -0.1, t = 0.4, l = 2, unit = "cm")),
  )
```

\pagebreak 

Luego podemos visualizar magnitudfes de nuestra variable de interes en el espacio, en este caso magintud en capturas. 

Aquí filtro un año por que mi base es muy pesada y se demora en plotear. Dejo solo el 2019.

```{r echo=T, eval=T, fig.height=10,fig.width=6,fig.align="center", fig.cap="Mapa de Magnitudes de la variable de interes"}

ggplot() +
  geom_polygon(data = mapzona_df, aes(x=long, y = lat, group = group), 
               fill="grey", alpha=0.8) +
  geom_point(data=point %>% 
               filter(ANO_REG == 2019), aes(x=LONGITUD, y=LATITUD, 
                                            size=CAPT, color=CAPT, alpha=CAPT),
             shape=20) +
  scale_size_continuous(name="Capt (t.)",  range=c(1,12), breaks=mybreaks) +
  scale_alpha_continuous(name="Capt (t.)",  range=c(1, 12), breaks=mybreaks) +
  scale_color_viridis(option="inferno", trans="log", breaks=mybreaks, name="Capt (t.)" ) +
  annotation_north_arrow(location="tr",
                         height = unit(1.5, "cm"),
                         width = unit(1.5, "cm"))+
  theme_bw(base_size=15) +  coord_map() + 
  xlab(expression(paste(Longitude^o,~'O'))) +
  ylab(expression(paste(Latitude^o,~'S')))+
  guides( colour = guide_legend()) +
  #ggtitle("Capturas Erizo (t) 2019") +
  theme(
    legend.position="right"
    #text = element_text(color = "#22211d"),
    #plot.background = element_rect(fill = "#f5f5f2", color = NA), 
    #panel.background = element_rect(fill = "#f5f5f2", color = NA), 
    #legend.background = element_rect(fill = "#f5f5f2", color = NA)
    #plot.title = element_text(size= 16, hjust=0.1, color = "#4e4d47", 
    #                         margin = margin(b = -0.1, t = 0.4, l = 2, unit = "cm")),
  )
```

\pagebreak 

Otra forma es sacando el fondo, solo por estética, con theme_void


```{r echo=T, eval=T, fig.height=8,fig.width=5,fig.align="center", fig.cap="Mapa sin fondo"}
ggplot() +
  geom_polygon(data = mapzona_df, aes(x=long, y = lat, group = group), 
               fill="grey", alpha=0.8) +
  geom_point(data=point %>% 
               filter(ANO_REG == 2019), aes(x=LONGITUD, y=LATITUD, 
                                            size=CAPT, color=CAPT, alpha=CAPT),
             shape=20) +
  scale_size_continuous(name="Capt (t.)",  range=c(1,12), breaks=mybreaks) +
  scale_alpha_continuous(name="Capt (t.)",  range=c(1, 12), breaks=mybreaks) +
  scale_color_viridis(option="plasma", trans="log", breaks=mybreaks, name="Capt (t.)" ) +
  annotation_north_arrow(location="tr",
                         height = unit(1.5, "cm"),
                         width = unit(1.5, "cm"))+
  theme_void(base_size=15) +  coord_map() + 
  xlab(expression(paste(Longitude^o,~'O'))) +
  ylab(expression(paste(Latitude^o,~'S')))+
  guides( colour = guide_legend()) +
  #ggtitle("Capturas Erizo (t) 2019") +
  theme(
    legend.position="right"
    #text = element_text(color = "#22211d"),
    #plot.background = element_rect(fill = "#f5f5f2", color = NA), 
    #panel.background = element_rect(fill = "#f5f5f2", color = NA), 
    #legend.background = element_rect(fill = "#f5f5f2", color = NA)
    #plot.title = element_text(size= 16, hjust=0.1, color = "#4e4d47", 
    #                         margin = margin(b = -0.1, t = 0.4, l = 2, unit = "cm")),
  )
```

\pagebreak 

Ahora podemos ver como se distribuyen los datos en el tiempo. En este caso, mi variable temporal será "MES_REG" y usaré un facet_wrap

```{r echo=T, eval=T, fig.height=10,fig.width=8,fig.align="center"}

ggplot() +
  geom_polygon(data = mapzona_df, aes(x=long, y = lat, group = group), 
               fill="grey", alpha=0.8) +
  geom_point(data=point %>% 
               filter(ANO_REG == 2019), aes(x=LONGITUD, y=LATITUD, 
                                            size=CAPT, color=CAPT, alpha=CAPT),
             shape=20) +
  scale_size_continuous(name="Capt (t.)",  range=c(1,12), breaks=mybreaks) +
  scale_alpha_continuous(name="Capt (t.)",  range=c(1, 12), breaks=mybreaks) +
  scale_color_viridis(option="cividis", trans="log", breaks=mybreaks, name="Capt (t.)" ) +
  annotation_north_arrow(location='tr',
                         height = unit(0.7, "cm"),
                         width = unit(0.7, "cm"))+
  theme_void(base_size=15) +  coord_map() + 
  xlab(expression(paste(Longitude^o,~'O'))) +
  ylab(expression(paste(Latitude^o,~'S')))+
  guides( colour = guide_legend()) +
  facet_wrap(~MES_ARR, ncol = 5)+
  #ggtitle("Capturas Erizo (t) 2019") +
  theme(
    legend.position="right"
    #text = element_text(color = "#22211d"),
    #plot.background = element_rect(fill = "#f5f5f2", color = NA), 
    #panel.background = element_rect(fill = "#f5f5f2", color = NA), 
    #legend.background = element_rect(fill = "#f5f5f2", color = NA)
    #plot.title = element_text(size= 16, hjust=0.1, color = "#4e4d47", 
    #                         margin = margin(b = -0.1, t = 0.4, l = 2, unit = "cm")),
  )
```

\pagebreak 

# 2. Usando marmap library.

Esta libreria permite extraer lineas de costa y batimetrias con sus funciones. Cada cual define sus limites expresados en coordenadas.

Esta librería es útil si uno no tiene shapes de su área da estudio, sin embargo, no tienen muy buena resolución

Obtenemos los limites de la zona de estudio. En este caso las regiones X y XI.

```{r echo=T, eval=T}
bathy <- getNOAA.bathy(-75,-72,-46,-41, resolution=1, keep=TRUE)
```

Creo paleta de colores por que tiene por default unas muy báicas

```{r echo=T, eval=T}
blues <- c("lightsteelblue4", "lightsteelblue3",
           "lightsteelblue2", "lightsteelblue1")
greys <- c(grey(0.6), grey(0.93), grey(0.99))
```


Ahora ploteo los datos de capturas de erizo del año 2019

```{r echo=T, eval=T, fig.height=10,fig.width=8,fig.align="center"}
autoplot(bathy, geom=c("r", "b"), coast=TRUE,  show.legend=FALSE) + 
  scale_fill_gradient2(low = blues,   high = greys)+
  #scale_fill_gradient2(low="aliceblue", mid="white", high="white")+
  #scale_fill_etopo() + labs(x = "Longitude", y = "Latitude")+ 
  geom_point(data=point %>% 
               filter(ANO_REG == 2019), aes(x=LONGITUD, y=LATITUD,
                      size=CAPT, colour=CAPT, alpha=CAPT), shape=20)+
  scale_size_continuous(name="Capt (t.)",  range=c(1,12), breaks=mybreaks) +
  #scale_alpha_continuous(name="Capt (t.)",  range=c(1, 12), breaks=mybreaks) +
  scale_color_viridis(option="inferno", trans="log", 
                      breaks=mybreaks, name="Capt (t.)" ) +
  annotation_north_arrow(location='tr',
                         height = unit(1.5, "cm"),
                         width = unit(1.5, "cm"))+
  guides( colour = guide_legend()) +
  scale_alpha(guide = 'none')+
  #facet_wrap(~MES_REG ,ncol = 5)+
  #annotate("text", x = -74, y = -41.5, label = "PMZC")+
  xlab(expression(paste(Longitude^o,~'O'))) +
  ylab(expression(paste(Latitude^o,~'S')))+
  theme(legend.position = "right")
```


\pagebreak 

Ahora ploteo los datos de capturas de erizo del año 2019 a traves dew la escala temporal de meses. 

```{r echo=T, eval=T, fig.height=10,fig.width=8,fig.align="center"}
autoplot(bathy, geom=c("r", "b"), coast=TRUE,  show.legend=FALSE) + 
  scale_fill_gradient2(low = blues,   high = greys)+
  #scale_fill_gradient2(low="aliceblue", mid="white", high="white")+
  #scale_fill_etopo() + labs(x = "Longitude", y = "Latitude")+ 
  geom_point(data=point %>% 
               filter(ANO_REG == 2019), aes(x=LONGITUD, y=LATITUD,
                      size=CAPT, colour=CAPT, alpha=CAPT), shape=20)+
  scale_size_continuous(name="Capt (t.)",  range=c(2,15), breaks=mybreaks) +
  #scale_alpha_continuous(name="Capt (t.)",  range=c(1, 12), breaks=mybreaks) +
  scale_color_viridis(option="inferno", trans="log", 
                      breaks=mybreaks, name="Capt (t.)" ) +
  annotation_north_arrow(location='tr',
                         height = unit(0.7, "cm"),
                         width = unit(0.7, "cm"))+
  guides( colour = guide_legend()) +
  scale_alpha(guide = 'none')+
  facet_wrap(~MES_REG ,ncol = 5)+
  #annotate("text", x = -74, y = -41.5, label = "PMZC")+
  xlab(expression(paste(Longitude^o,~'O'))) +
  ylab(expression(paste(Latitude^o,~'S')))+
  theme(legend.position = "right")
```

\pagebreak 

# 3. Generando mapas con un raster.

En este ultimo ejemplo, generaremos los mapas disponibles en bases globales. Saco datos de un raster disponible en la web

```{r}
chile<-getData('GADM',country='CHL',level=1)
```

Visualizo los nombres y codes de cada region para seleccionar mis objetivos de analisis. Luego extraigo X y XI regiones.

```{r}
chile@data$NAME_1
pm <- subset(chile [c(1,9),])
```

Ahora genero un plot para chequear mi selección,

```{r echo=T, eval=T, fig.height=10,fig.width=6,fig.align="center", fig.cap="Mapa de chequeo de zonas"}
plot(pm)
```

\pagebreak

Ahora paso el raster a un formato para ser usado por ggplot usando la función fortify como lo habiamos realizado anteriormente

```{r}
pm <- fortify(pm)
```

```{r  echo=T, eval=T, fig.height=10,fig.width=8,fig.align="center", fig.cap="Mapa de raster con disttribución y magnitud de la variable"}
ggplot() +
  geom_polygon(data=pm,aes( x= long, y=lat, group= group),
               fill="gray", alpha=0.99)+
  geom_point(data=point %>% 
               filter(ANO_REG == 2019), aes(x=LONGITUD, y=LATITUD,
                        colour=CAPT, size=CAPT, alpha=1/10))+
  annotation_north_arrow(location='tr')+
  scale_size_continuous(name="Capt (t.)",  range=c(1,12), breaks=mybreaks) +
  #scale_alpha_continuous(name="Capt (t.)",  range=c(1, 12), breaks=mybreaks) +
  scale_color_viridis_c(option="magma",trans="log", breaks=mybreaks, name="Capt (t.)")+
  theme_bw() +  coord_map() +
  scale_alpha(guide="none")+
  xlab(expression(paste(Longitude^o,~'O'))) +
  ylab(expression(paste(Latitude^o,~'S')))+
  guides( colour = guide_legend()) +
  theme(panel.background = element_rect(fill = 'aliceblue'))+
        #panel.grid.major = element_blank(), 
        #panel.grid.minor = element_blank())+
  theme(legend.position = "right")
```

\pagebreak

Ahora un mapa de las capturas a través de la escala temporal de la variable, en este caso, meses del año 2019.

```{r echo=T, eval=T, fig.height=12,fig.width=8,fig.align="center",fig.cap="Mapa de raster con disttribución y magnitud de la variable en el tiempo"}
ggplot() +
  geom_polygon(data=pm,aes( x= long, y=lat, group= group),
               fill="gray", alpha=0.99)+
  geom_point(data=point %>% 
               filter(ANO_REG == 2019), aes(x=LONGITUD, y=LATITUD,
                        colour=CAPT, size=CAPT, alpha=1/10))+
  facet_wrap(~MES_REG, ncol = 5)+
  annotation_north_arrow(location='tr')+
  scale_size_continuous(name="Capt (t.)",  range=c(1,12), breaks=mybreaks) +
  #scale_alpha_continuous(name="Capt (t.)",  range=c(1, 12), breaks=mybreaks) +
  scale_color_viridis_c(option="magma",trans="log", breaks=mybreaks, name="Capt (t.)")+
  theme_bw() +  coord_map() +
  scale_alpha(guide="none")+
  xlab(expression(paste(Longitude^o,~'O'))) +
  ylab(expression(paste(Latitude^o,~'S')))+
  guides( colour = guide_legend()) +
  theme(panel.background = element_rect(fill = 'aliceblue'))+
        #panel.grid.major = element_blank(), 
        #panel.grid.minor = element_blank())+
  theme(legend.position = "right")
```

\pagebreak 

#  Consideraciones

1. Este documento es solo un conjuto de formas de visualizar los datos que se encuentran en libros e internet. Por ende un collage de muchos libros, manuales y rincones en la web, por ende el mérito es de los creadores que hacen simple lo complejo.

2. Si lo consideran útil, pueden compartirlo.

3. Agradecería el feedback, detección de errores o sugerencias para mejorar el documento o los mismos mapas. Por ejemplo, me quedó pendiente el hacer un *inside map* o mapa de referencia que haré pronto y también plotear 2 shapes en el mismo mapa. Cosas sencillas pero que ameritan tiempo y retroalimentación (estoy dispuesto).

4. El code estará en GitHub para tratar de forzarnos a aprender a hacer modificaciones en grupo (pull, merge, commit, push, pong, bang y todo eso!)

https://github.com/MauroMardones/Maps


5. Link útiles;

https://stackoverflow.com/ Siempre!

https://cougrstats.wordpress.com/tag/tidyverse/

https://www.earthdatascience.org/

https://www.r-graph-gallery.com/index.html











